臺灣宜蘭地方法院民事判決
111年度訴字第239號
原      告  
即反訴被告  李耀長  
訴訟代理人  張倍齊律師
被      告  
即反訴原告  古阿德  

訴訟代理人  陳益盛律師
上列當事人間請求確認買賣關係不存在事件，本院於民國111年1
0月25日言詞辯論終結，判決如下：
    主  文
一、確認原告與被告間於民國110年8月14日就原告所有如附表所
    示土地之買賣關係不存在。
二、訴訟費用由被告負擔。
三、反訴原告之訴及假執行之聲請均駁回。
四、反訴訴訟費用由反訴原告負擔。
    事實及理由
一、兩造正反訴主張與抗辯（因本件本訴與反訴爭點共通性高，
    故合併說明）：
  ㈠本訴原告即反訴被告主張與抗辯：
　⒈因被告不具備老農身分，故與具老農身分之原告，於110年8
    月14日簽訂土地買賣契約書（下稱系爭契約），約定原告出
    賣名下如附表所示土地（下稱系爭農地）及得興建農舍之權
    利給被告，並由原告出借老農名義於系爭農地申請興建農舍
    ，待取得農舍使用執照，再由原告移轉系爭農地及農舍所有
    權給被告，並於系爭契約約定以興建農舍相關之無農舍證明
    、農地農用證明、農舍建造執照、使用執照之取得為各期價
    金付款之條件，進而規避農業發展條例第18條、農業用地興
    建農舍辦法第2條所管制農地農用之目的，當屬脫法行為，
    系爭契約應屬無效。
  ⒉縱系爭契約有效，然因本件農舍興建資格遭宜蘭縣政府駁回
    ，依系爭契約附約第2條之約定，此時雙方合意無條件解除
    本買賣契約，經原告於111年3月29日以存證信函解除系爭契
    約，系爭契約買賣關係已不存在，爰此訴請確認系爭契約買
    賣關係不存在等語。
  ⒊聲明：如主文第1、3項所示，另如受不利益判決，願供擔保
    准免假執行。
  ㈡本訴被告則以：
    雙方事後已將系爭契約內容合意變更為被告僅單純購買系爭
    農地，不以興建農舍為主，故該興建農舍之約定除去後，單
    純買賣農地之契約仍為有效，此觀諸被告於111年1月28日未
    依系爭契約辦理價金信託，且變更付款條件，直接將一半買
    賣價金264萬元匯至原告帳戶內，也由原告領取使用即明，
    並為證人即仲介吳正煌證述甚詳，原告對此系爭契約變更結
    果，毫無損害，卻因系爭農地可能因高鐵預定區而徵收，即
    反悔，原告解除系爭契約為無理由且違反誠信等語，資為抗
    辯，並聲明：原告之訴駁回。
  ㈢反訴原告主張：雙方已合意變更系爭契約內容僅為單純系爭
    農地買賣，反訴被告無故不履行，爰依民法第345條第1項請
    求反訴被告依系爭契約履行等語，並聲明：反訴被告應於反
    訴原告給付264萬元之同時，將系爭農地之所有權，按其登
    記權利範圍之全部移轉予反訴原告；願供擔保，請准宣告假
    執行。
二、爭點整理：
  ㈠原告主張因被告不具備老農身分，故與具老農身分之原告，
    於110年8月14日簽訂爭系爭契約，約定出賣系爭農地及得興
    建農舍之權利給被告，由原告出借老農名義於系爭農地申請
    興建農舍，待取得農舍使用執照，再由原告移轉系爭農地及
    農舍所有權給被告，然系爭農地申請作農業設施容許使用，
    經宜蘭縣政府於111年3月17日駁回，原告則於111年3月29日
    以存證信函向被告表示解除系爭契約等情，此有系爭契約、
    土地標的現況說明書、系爭農地登記謄本、存證信函在卷可
    佐（本院卷第51-56、209-221頁），且為兩造所不爭執，自
    堪信為真實。
　㈡原告主張系爭契約無效或已合法解除，則為被告所否認，並
    以前詞置辯，且提起反訴主張聲明如前，是本件應判斷之重
    點為：
　⒈被告（即反訴原告）主張系爭契約已變更為單純買賣系爭農
    地，是否可採？
　⒉原告解除系爭契約是否合法？反訴原告請求反訴被告履行契
    約是否可採？
三、本院之判斷：【被告未能證明系爭契約內容事後變更為單純
    的農地買賣】。
　㈠經查，系爭契約約定被告於簽約時給付買賣價金第1期款52萬
    元，於核准興建農舍證明後5日內給付第2期款52萬元，於建
    築執照核發後5日內給付第3期款160萬元，如無法取得無農
    舍證明、興建農舍農民資格證明及建築執照時，雙方合意無
    條件解除系爭契約，此有系爭契約及其附約可憑（本院卷第
    209-218頁），可認系爭契約係以具農民資格之原告配合於
    系爭農地申請興建農舍後，一併將系爭農地、農舍移轉所有
    權與不具備農民身分之被告為主要目地。
　㈡被告辯稱系爭契約已於農舍無法興建後，變更為單純系爭農
    地買賣，被告對此有利於己之事實自應負舉證責任。然證人
    吳正煌於本院言詞辯論時證稱：我是本件仲介，本件是賣農
    地加上配合農舍興建（俗稱配建），地主要能配合農舍、套
    繪管制、排水都要通過，地主要配合買方，用賣方名義申請
    蓋農舍，可以蓋農舍的土地價錢比較高，本件雙方簽約之後
    並無變更契約內容，代書也沒有等語（本院卷第171-177頁
    ），是難認雙方事後有合意變更系爭契約內容為僅單純買賣
    系爭農地。
　㈢又系爭契約買賣價金約定匯入第一建經（即仲介公司）價金
    履約保證專戶內，仲介公司於111年1月28日扣除仲介費後，
    匯款242萬2,832元（下稱系爭款項）至原告彰化銀行宜蘭分
    行帳戶內，此有雙方原告帳戶存摺封面、內頁翻拍照片、價
    金信託履約保證申請書可佐（本院卷第195-198、225、226
    頁），匯款時間點早於111年3月17日遭主管機關駁回本件農
    舍申請興建案之前，證人吳正煌亦證稱：原告於收取264萬
    元時，還是有抱有希望配建能夠施做等語（本院卷第177頁
    ），自無被告所稱原告明知無法興建農舍，仍收取價金一情
    存在。而原告係被動收受仲介吳正煌扣除仲介費後匯入系爭
    款項，此情亦與原告主張該系爭款項為仲介吳正煌為提早獲
    取仲介費，而遊說被告提早匯款相符，觀諸系爭契約約定之
    付款條件及價金履約保證，主要係用於保障買方，避免買方
    付了錢卻遭賣方捲款違約情形發生，今被告願意拋棄履約保
    證提前匯款（本院卷第248頁），僅能解讀為是出自於對自
    身權利之放棄，無法直接推認雙方已合意變更系爭契約之內
    容。
　㈣且對於被告為何願意在付款條件未成就之前，直接支付系爭
    款項，並放棄履約保證，證人吳正煌於作證時含糊其詞，僅
    泛稱「（問：農地買賣若後來發現不能蓋農舍，是直接解約
    還是可以繼續買農地？）雙方如果說好願意買也可以，要兩
    方合意。」、「（問：本件到底雙方是否要繼續買？）他們
    兩方有同意就可以，後來買方有付第2、3期款的錢。」，均
    未明確答覆，直至被告訴訟代理人追問「（依照你剛才所述
    的意思，就系爭標的之買賣價金528 萬，買方付264 萬與賣
    方時，雙方就是針對系爭農地買賣而不管有無配建？）這一
    段我可不可以不要回答。我希望雙方圓滿解決。」（本院卷
    第175-177頁），觀諸系爭契約附約第2條約定（本院卷第21
    7頁），當雙方解除契約時，需將履約保證專戶內之價金退
    還買方（即被告），可認吳正煌確實有因預收仲介費等自身
    利益考量而無法如實陳述之情狀，被告辯稱雙方已合意變更
    系爭農地為單純之農地買賣，即屬無法證明，而無法採信。
四、本院之判斷：【原告已合法解除系爭契約，反訴並無理由】
    。
　㈠系爭契約既未變更，而興建農舍之申請案亦遭主管機關駁回
    ，此部分已詳如前述，系爭農地興建農舍之文件實屬無法取
    得，則原告主張本件符合系爭契約附約第2條之意定解除條
    件而行使解除權（本院卷第217頁），自屬有據，且被告亦
    不爭執收受此解除契約之存證信函（本院卷第236頁），系
    爭契約既經合法解除，雙方買賣關係即屬不存在，是原告訴
    請確認系爭契約買賣關係不存在，即屬有據，應予准許。至
    反訴原告訴請反訴被告依契約移轉系爭農地登記，則因雙方
    賣買關係已不存在，而失所依據，為無理由，應予駁回。
  ㈡本件被告並不具備老農身分，本即不得購買農地而興建農舍
    ，其與原告欲透過系爭契約來規避農地農用之立法目的，本
    來就非立法目的所樂見，雙方本各有可歸責之處，是被告自
    難對原告合法行使意定解除權而恢復原狀一事，主張違反誠
    信原則。
五、綜上，原告起訴請求確認系爭契約之買賣關係不存在，為有
    理由，應予准許。至原告另主張系爭契約為脫法行為而自始
    無效，因與上開系爭契約業經合法解除而不存在之主張，屬
    請求本院擇一為有利判決之選擇合併（本院卷第236頁），
    本院既就此部分為原告勝訴之判決，其餘請求權主張自無庸
    再予審究，附此敘明。又因系爭契約之買賣關係已不存在，
    反訴原告依買賣關係，訴請反訴被告依約移轉系爭農地所有
    權移轉登記，則為無理由，應予駁回。
六、反訴原告之訴既經駁回，其假執行之聲請，亦失所依據，併
    予駁回。
七、本件事證已臻明確，兩造其餘攻擊防禦方法及舉證，核與判
    決之結果不生影響，無庸逐一論究，併此敘明。
八、訴訟費用負擔：民事訴訟法第78條。　　　　　　
中　　華　　民　　國　　111 　年　　11　　月　　29　　日
                  民事庭法　官  蕭淳元
以上正本係照原本作成。
如對本判決上訴，須於判決送達後二十日之不變期間內，向本院
提出上訴狀（應附繕本）。
如委任律師提起上訴者，應一併繳納上訴審裁判費。
中　　華　　民　　國　　111 　年　　11　　月　　29　　日
                        書記官  邱信璋
附表：
土地：坐落宜蘭縣○○鄉○○段000000地號，面積1204平方公尺，權
利範圍1/1（使用地類別：農牧用地）及本筆土地得興建農舍之
權利。